臺灣基隆地方法院民事判決
                                    109年度訴字第505號
原      告  涂楊麗圓
訴訟代理人  涂博森  
被      告  基隆市公共汽車管理處

法定代理人  陳新埤  
訴訟代理人  林玉峰  
            李吉康  
被      告  徐勝國  

上列當事人間侵權行為損害賠償事件，本院於民國109 年10月7
日辯論終結，判決如下：
    主      文
原告之訴及假執行之聲請均駁回。
訴訟費用由原告負擔。
    事實及理由
一、原告主張：
    被告徐勝國受僱於被告基隆市公共汽車管理處（下稱基隆公
    車管理處），於民國107 年9 月26日上午9 時30分左右，駕
    駛273-U6號營業大客車（下稱系爭公車），搭載原告行經基
    隆市○○區○○路00號前之和平橋頭站時，貿然起駛而未注意車
    內乘客之狀況，導致原告跌倒並受有骨盆骨折之傷害（下稱
    系爭傷害）；而事發迄今，原告行動受限，難以獨立起居，
    須由子女24小時全日看護，計至108 年8 月25日為止，若以
    看護行情每日新臺幣（下同）2,200 元換算，原告應有相當
    於528,000 元之財產損失，兼之原告受此身心煎熬，承受難
    以言喻之精神上痛苦，故原告亦有相當於精神慰撫金172,00
    0 元之非財產上損害。因原告所受財產上及非財產上之損害
    ，俱為被告徐勝國未盡駕駛人之注意義務，過失侵害原告身
    體健康法益之所致，故原告應可依民法第184 條第1 項、第
    191 條之2 規定，請求被告徐勝國負侵權行為之損害賠償責
    任；又被告基隆公車管理處乃被告徐勝國之雇主，並係消費
    者保護法所稱之「企業經營者」，故被告基隆公車管理處除
    應依民法第188 條第1 項規定，與被告徐勝國連帶負損害賠
    償之責，並應依消費者保護法第7 條第1 項、第3 項之規定
    ，賠償原告因系爭傷害所受損害。基此，原告乃本於民法侵
    權行為以及消費者保護法之法律關係，提起本件損害賠償之
    訴，並聲明：被告應連帶給付原告700,000 元，及自起訴狀
    繕本送達之翌日起至清償日止，按週年利率5%計算之利息；
    願供擔保，請准宣告假執行。
二、被告答辯：
    被告徐勝國駕駛系爭公車起步行駛，業已善盡注意義務而無
    疏失，系爭公車亦已張貼「行進中請緊握扶手」之警示標語
    ，而可認被告基隆公車管理處業已提供符合規範之運輸服務
    ，今因乘客即原告選擇站立卻未抓握防跌設施（忙著綁紙）
    ，以致公車甫行起步旋即跌倒受傷，是系爭事故顯為原告己
    身之所自招，被告並無任何過失責任之可言，故原告自不能
    以己之非，強邀被告負損害賠償之責。退而言之，縱認被告
    應予賠償，原告主張其需人看護八個月云云，其中「逾三個
    月」之範圍亦乏根據，尤以原告概未舉證其親屬具備「看護
    之專業」，故原告有關看護之請求俱非可採，並應扣除原告
    業已受領之強制汽車責任險理賠金42,353元；此外，考量原
    告未抓握防跌設施（忙著綁紙），以致與有過失，本件亦應
    適用民法第217 條第1 項之規定，免除或減輕被告之賠償責
    任。基上，爰聲明：原告之訴駁回；如受不利之判決，願供
    擔保，請准免為假執行之宣告。
三、兩造不爭執之事實：（本院卷第138 頁、第183 頁）
  ㈠被告徐勝國受僱於被告基隆公車管理處，擔任基隆公車管理
    處之公車司機，負責駕駛系爭公車沿基隆市中正區各公車站
    牌接駁乘客。
  ㈡107 年9 月26日上午9 時30分左右，被告徐勝國駕駛系爭公
    車駛抵基隆市○○區○○路00號前之和平橋頭站，俟乘客上、下
    完畢而起步欲往下一站行駛之時，原告即站立於車內之乘客
    突然跌倒，原告為此受有系爭傷害。
四、本院判斷：
  ㈠原告承前所示之兩造不爭執事實，主張被告徐勝國疏未注意
    乘客狀況旋即起步，導致乘客即原告跌倒受傷，進而依民法
    第184 條第1 項、第191 條之2 、第188 條第1 項等規定，
    請求被告連帶負損害賠償之責；而被告則執前詞予以否認。
    經查：
  ⒈按因故意或過失，不法侵害他人權利者，負損害賠償責任；
    汽車、機車或其他非依軌道行駛之動力車輛，在使用中加損
    害於他人者，駕駛人應賠償因此所生之損害；受僱人因執行
    職務，不法侵害他人之權利者，由僱用人與行為人連帶負損
    害賠償責任。民法第184 條第1 項前段、第191 條之2 前段
    、第188 條第1 項前段固有明文。惟按當事人主張有利於己
    之事實者，就其事實有舉證之責任，民事訴訟法第277 條亦
    有明定。基此，民事訴訟如係由原告主張權利者，應先由原
    告負舉證之責，若原告先不能舉證，以證實自己主張之事實
    為真實，則被告就其抗辯事實即令不能舉證，或其所舉證據
    尚有疵累，亦應駁回原告之請求。又侵權行為損害賠償之請
    求，除須有實際損害之發生及責任原因之事實外，尚須其間
    有因果關係之存在；即侵權行為損害賠償之債，須損害之發
    生與加害人之故意或過失加害行為間有相當因果關係，始能
    成立；是侵權行為賠償損害之訴訟，原告須先就上述成立要
    件為相當之證明，始能謂其請求權存在（最高法院48年台上
    字第481 號判例意旨參照），至民法第191 條之2 前段，雖
    採過失推定主義（舉證責任倒置），一有損害發生，即先推
    定駕駛人有過失，然原告仍須率先舉證「汽車、機車或其他
    非依軌道行駛之動力車輛，在使用中加損害於他人」之前提
    事實；因原告主張「被告徐勝國疏未注意乘客狀況旋即駕駛
    起步」乙節，悉經被告予以否認，故兩造就「系爭事故之發
    生原因」，亦即本件究係「被告徐勝國駕駛起步不慎，以致
    原告跌倒受傷」？抑為「原告選擇站立卻未抓握防跌設施（
    忙著綁紙），以致難以平衡方於車行期間跌倒受傷」？顯然
    互有爭執。是依上開說明，原告自須先就「系爭公車（即被
    告徐勝國駕駛車輛）在使用中加損害於他人」之主張舉證其
    實，此後方生舉證責任倒置（即換由被告舉證其「於防止損
    害之發生，已盡相當注意」等免責要件）之問題，倘原告先
    不能舉證「系爭車輛（即被告徐勝國駕駛車輛）在使用中加
    損害於他人」之前提事實，本院即無由適用民法第191 條之
    2 規定，責令被告負損害賠償之責。
  ⒉原告固搭乘被告徐勝國駕駛之系爭公車，於公車起駛之際，
    在車內跌倒受傷；惟原告並未舉證「其跌倒受傷乃被告徐勝
    國駕駛起步不慎（即被告徐勝國起駛違反注意義務）之所致
    」等前提事實。而本院雖曾職權向基隆市警察局函調事故資
    料（參見本院卷第73頁至第112 頁），然細繹警方調閱存查
    之行車紀錄器暨車箱內之監視錄影翻拍擷圖（本院卷第99頁
    至第102 頁），其間祇見「事發當時，包含原告在內，系爭
    公車僅止搭載乘客3 名，而原告則緊靠並站立於系爭公車『
    後車門』旁之置物處（側站於司機之後方），司機由『後照鏡
    』觀察車內狀況之視角（即監視器之視角），僅能察知原告
    站立之左後背影，『無從辨識原告抓握防跌設施之情況』（此
    非司機視角所能及），司機起駛速度亦未逾30公里（無超速
    情況）」，而未見被告徐勝國有何「起駛疏未注意」之違失
    ，且對照員警製作之道路交通事故談話紀錄表（本院卷第83
    頁至第89頁），亦可知原告於事發之初，曾向員警自陳：「
    我當時乘座基隆市公車102 號往和平島方向行駛，當時車上
    有空位，我未坐，我站立，我已經乘座1 站，然後公車停止
    ，下乘客，再起步時，我就跌倒，『我跌倒前，我未拉吊環
    及椅背，我雙手在綁金紙，我當時只注意公車有停車，但未
    注意公車起步』，我是要綁金紙後才要至位子坐」等語（本
    院卷第87頁），因一般人於案發時之供述，較少權衡利害得
    失或受他人干預，是依吾人日常生活所足可體察之經驗法則
    ，原告於事發之初，自承「其選擇站立卻未抓握防跌設施（
    忙著綁金紙）且未注意公車起步」之供述，較諸其現今欲轉
    嫁損失所為之翻異主張，當然更趨近於事實之真相而為可信
    ，是本件不僅查「無」足可勾稽「被告徐勝國駕駛起步不慎
    導致原告跌倒（即系爭公車在使用中加損害於他人）」之事
    故資料，即令原告於事發之初，亦曾反於其本件訴訟主張，
    肯認系爭事故乃其「選擇站立卻未抓握防跌設施（忙著綑綁
    金紙）兼未注意公車起步」之所自招。
  ⒊原告經本院提問，雖稱「被告徐勝國於起駛以前，『未曾口頭
    警示乘客即將起步』，即為其未盡注意義務之違失所在」云
    云（本院卷第139 頁至第140 頁）。然查，立法者並未設置
    「大眾運輸業應於交通工具起駛以前，『先以語音警示乘客
    即將起步』」之法令規範，而乘客搭乘大眾運輸交通工具，
    同樣負有維護己身安全之注意義務，尤以參照前揭⒉所述之
    事發經過，亦可知原告跌倒以前，被告徐勝國原「無」急煞
    、疾駛（系爭公車乃緩慢起駛中）等異常駕駛之行為，且觀
    諸「原告於『前一站』上車以後，即選擇持續站立乘車」乙情
    ，亦可推知原告在跌倒以前，確實均能穩妥站立而無足可啟
    人疑竇之異狀，基此前提，被告徐勝國於「乘客毫無異狀」
    之情形下，選擇起步往下一站行駛之舉，原屬「合理之駕駛
    判斷」而無不當，遑論系爭公車於「車門開、關之同時」，
    均設有語音提示「車門要開了請注意」、「車門要關了請注
    意」，此亦經本院當庭勘驗被告提出之蒐證光碟確認在卷（
    本院卷第183 頁至第184 頁），是自客觀以言，乘客原可依
    憑「車門要關了請注意」之提示語音，認知「系爭公車業已
    上、下乘客完畢並且即將起步」，而不生原告推稱「其不能
    預見司機將於何時起駛」云云之疑慮，今原告明知自己「選
    擇站立卻未抓握防跌設施（原告自陳：…『我跌倒前，我未拉
    吊環及椅背，我雙手在綁金紙』…等語）」，尤無視其同樣負
    有維護己身安全之注意義務，輕忽而不注意「公車關閉車門
    即將起步」，置己於危險狀態而不顧（原告自陳：…「我未
    拉吊環及椅背，我雙手在綁金紙，我當時只注意公車有停車
    ，但未注意公車起步」…等語），以致公車甫行起步旋即自
    摔倒地，則於事發之後，當亦不容原告私自創設法律所無之
    義務（司機於起駛以前，應『口頭警示乘客即將起步』云云）
    ，繆指「被告徐勝國於起駛以前，『未曾口頭警示乘客其將
    起步』，即為其未盡注意義務之違失所在」云云，並以此攀
    指系爭事故乃「被告徐勝國駕駛起步不慎之所致」。
  ⒋綜上，原告不僅概未舉證以明其有關「系爭公車（即被告徐
    勝國駕駛車輛）在使用中加損害於他人」之主張，本件勾稽
    卷存事證，亦已堪認系爭事故乃「原告選擇站立卻未抓握防
    跌設施（忙著綑綁金紙），兼未注意公車起步以致自摔」之
    所致，是原告依侵權行為之法律關係，請求被告就其損害負
    侵權行為之連帶賠償責任云云，自與民法第184 條第1 項前
    段、第191 條之2 前段、第188 條第1 項前段之規定不侔而
    無理由。
  ㈡原告承前所示之兩造不爭執事實，主張被告基隆公車管理處
    乃消費者保護法所稱之「企業經營者」，今原告因被告基隆
    公車管理處所提供之公車服務，跌倒而受有系爭傷害，是依
    消費者保護法第7 條第1 項、第3 項規定，被告基隆公車管
    理處仍應賠償原告因系爭傷害所受損害；而被告則執前詞予
    以否認。經查：
  ⒈按從事設計、生產、製造商品或提供服務之企業經營者，於
    提供商品流通進入市場，或提供服務時，應確保該商品或服
    務，符合當時科技或專業水準可合理期待之安全性。商品或
    服務具有危害消費者生命、身體、健康、財產之可能者，應
    於明顯處為警告標示及緊急處理危險之方法。企業經營者違
    反前二項規定，致生損害於消費者或第三人時，應負連帶賠
    償責任。但企業經營者能證明其無過失者，法院得減輕其賠
    償責任。消費者保護法（下稱消保法）第7 條第1 項、第2
    項、第3 項定有明文。而同法第7 條第1 項所稱「商品或服
    務符合當時科技或專業水準可合理期待之安全性」，乃指商
    品流通進入市場或提供之時期，具備通常可合理期待之安全
    性，且符合當時科技或專業水準者而言；至所謂符合當時科
    技或專業水準可合理期待之安全性，則應參酌「商品或服務
    之標示說明」、「商品或服務可期待之合理使用或接受」、
    「商品或服務流通進入市場或提供之時期」而予認定（消費
    者保護法施行細則第5 條規定參看）。且消費者保護法固採
    無過失責任主義，消費者就企業經營者是否具故意或過失，
    不負舉證責任，惟就「商品（或服務）欠缺安全性」與致生
    「損害」間是否具有相當因果關係，仍應由消費者或第三人
    舉證證明，始可獲得賠償（最高法院98年度台上字第2273號
    判決意旨參照）。
  ⒉查被告基隆公車管理處固經營「運輸服務」之提供，乃消保
    法第2 條第2 款所稱之「企業經營者」；而原告亦係以消費
    為目的，接受被告基隆公車管理處提供「運輸服務」之人，
    乃消保法第2 條第1 款所稱之「消費者」。惟消保法第7 條
    無過失賠償責任之適用，須以被告基隆公車管理處提供「運
    輸服務」未備「當時科技或專業水準可合理期待之安全性」
    （下稱「運輸服務」具有「安全上之危險」）作為前提；而
    原告雖主張「被告基隆公車管理處之受僱人徐勝國，駕駛系
    爭公車起駛疏未注義」，即係被告基隆公車管理處提供「運
    輸服務」具有「安全上危險」之所在，然承前㈠⒉所述，被告
    徐勝國原「無」急煞、疾駛（系爭公車乃緩慢起駛中）等異
    常駕駛之行為，其見「乘客毫無異狀」遂起步欲往下一站行
    駛之舉，亦屬「合理之駕駛判斷」而無不當，尤以系爭公車
    之走道兩旁，均已適度張貼「行進中請緊握扶手」之警示標
    語，此除經本院當庭勘驗被告提出之蒐證光碟確認在卷（本
    院卷第183 頁至第184 頁），並有員警所拍攝之蒐證照片（
    本院卷第103 頁至第110 頁）可供查考，則衡諸本件「運輸
    服務」之標示說明、可期待之合理接受及其提供於市場之時
    期，客觀上實難挑剔其有何「安全上之危險」存在，遑論勾
    稽本件卷存事證，亦已堪認系爭事故乃「原告選擇站立卻未
    抓握防跌設施（忙著綑綁金紙），兼未注意公車起步以致自
    摔」之所致，則就令強指本件「運輸服務」具有「安全上之
    危險」，「原告之自招損害」與「該服務欠缺安全性之本身
    」，亦無相當因果關係之可言。從而，原告依消保法之法律
    關係，請求被告基隆公車管理處就其損害負賠償責任云云，
    自亦欠缺根據而非可取。
五、綜上，原告並未舉證以明其有關「系爭公車（即被告徐勝國
    駕駛車輛）在使用中加損害於他人」之主張，本件勾稽卷存
    事證，亦已堪認系爭事故乃「原告選擇站立卻未抓握防跌設
    施（忙著綑綁金紙），兼未注意公車起步以致自摔」之所致
    ，尤以被告基隆公車管理處提供之「運輸服務」，客觀上並
    無「安全上之危險」可指，而就令強指其「運輸服務」欠缺
    安全，本件損害與「該服務欠缺安全性之本身」，亦無相當
    因果關係之可言；從而，原告依民法侵權行為以及消保法之
    法律關係，請求被告連帶給付700,000 元，及自起訴狀送達
    之翌日起至清償日止，按週年利率5%計算之利息，均無理由
    ，應予駁回。又原告既受敗訴判決，則其假執行之聲請，當
    亦失所附麗而無依據，爰併予駁回之。
六、本件事證已臻明確，兩造其餘主張、陳述及所提之證據暨攻
    擊防禦方法，經本院審酌後，認均與本件判決結果無影響，
    毋庸再予一一審酌，附此敘明。
七、訴訟費用由敗訴之原告負擔。
八、據上論結，本件原告之訴為無理由，依民事訴訟法第78條，
    判決如主文。
中　　華　　民　　國　 109　　年　　10　　月　　14　　日
                  民事庭法  官   王慧惠
以上正本係照原本作成。　　　　　　　　　
對於本件判決如有不服，應於收受送達後20日內向本院提出上訴
書狀，敘述上訴之理由，上訴於臺灣高等法院，並按他造當事人
之人數附具繕本。如委任律師提起上訴者，應一併繳納上訴審裁
判費。
中　　華　　民　　國　　109 　年　　10　　月　　14　　日
                        書記官   姚安儒